臺灣高等法院民事判決
108年度重上更一字第61號
上  訴  人  張昇福
追 加被 告  張昇義
            張昇松
            張昇琦
            張昇坪
共      同
訴訟代理人  陳國雄律師
複 代理 人  曾憲忠律師       
被 上訴 人  王馨敏

            王馨珮
            王世傑
            王世琦
            王世輝
            王雪芳
            王俊德
            王俊宏
            王榮杰
共      同
訴訟代理人  游孟輝律師
            宋銘樹律師
            朱敬文律師 
上列當事人間拆屋還地等事件，上訴人對於中華民國102 年11月
27日臺灣士林地方法院101 年度重訴字第319 號第一審判決提起
上訴，被上訴人並追加被告，經最高法院第一次發回更審，本院
於109 年4 月8 日言詞辯論終結，判決如下：
    主  文
原判決關於：㈠命上訴人張昇福拆除坐落新北市○○區○○段○○○地號土地上如附圖編號Ｌ所示地上物、返還該占用土地部分；㈡命上訴人張昇福給付逾附表三所示不當得利本息部分，暨訴訟費用之裁判（除確定部分外）均廢棄。
上開廢棄部分，被上訴人在第一審之訴駁回。
其餘上訴駁回。
追加被告應與上訴人張昇福連帶給付被上訴人如附表三所示不當
得利本息。
其餘追加之訴駁回。
第一、二審及發回前第三審訴訟費用（除確定部分外），由被上
訴人負擔。
    事實及理由
壹、程序部分：
    按在第二審為訴之變更或追加，非經他造同意，不得為之，
     但訴訟標的對於數人必須合一確定時，追加其原非當事人
    之人為當事人者，不在此限，民事訴訟法第446 條第1 項、
    第255 條第1 項第5 款定有明文。被上訴人於原審主張其等
    所共有，坐落新北市○○區○○段000 地號土地（下稱系爭土地
    ）如附圖編號Ｌ部分（下稱L部分土地）所示之地上物（磚造
    建物，門牌號碼新北市○○區○○路000巷00號，面積34.35 平
    方公尺，下稱L地上物）之事實上處分權人為上訴人張昇福
    ，嗣於本院前審主張張昇福與追加被告張昇琦、張昇義、張
    昇松、張昇坪（以下均逕稱姓名，合稱張昇福等5 人）共同
    自被繼承人張欉繼承L地上物之事實上處分權，而共同無權
    占有L部分土地，故本件訴訟標的對於張昇福等5 人自應合
    一確定。從而，被上訴人追加張昇琦、張昇義、張昇松、張
    昇坪為被告，即與前開法條規定相符，應予准許。
貳、實體方面：
一、被上訴人主張：被上訴人為系爭土地共有人，應有部分暨取
    得日期各如附表一所示。張昇福等5人自其等被繼承人張欉
    共同繼承L地上物之事實上處分權，惟其等占有L部分土地並
    無合法權源，被上訴人自得依民法第767 條第1 項規定，請
    求張昇福等5人拆除L地上物，將L部分土地返還被上訴人，
    並得依民法第179 條規定，請求張昇福等5人連帶給付無權
    占有L部分土地之相當租金不當得利。另最高法院107年度台
    上字第562號判決認定張昇福等5人無權占有新北市○○區○○段
    000 地號土地如附圖所示J部分（面積66.05平方公尺）（下
    稱J部分土地）確定，被上訴人亦得依民法第179 條規定，
    請求張昇福等5人連帶給付無權占有J部分土地之相當租金不
    當得利。爰依上開法條規定，求為命：張昇福等5人應將L地
    上物拆除，將L部分土地返還予被上訴人，並應連帶給付被
    上訴人如附表二所示金額之判決。（逾上開部分之請求，非
    本院審理範圍） 　　
二、張昇福等5 人則以：張昇福、張昇義自66年起與系爭土地原
    所有權人王天麟（被上訴人王馨敏、王馨珮之父）、王炳元
    （被上訴人王世傑、王世琦、王世輝、王雪芳之父）、王天
    錫（被上訴人王俊德、王俊宏、王榮杰之父）（王天麟、王
    炳元、王天錫下稱王炳元等3人）訂立新北市○○○○○○○鎮○○○0
    0號三七五租約（下稱系爭租約）迄今，而有權占有使用系
    爭土地；如系爭租約並無耕地三七五減租條例（下稱減租條
    例）之適用，而應適用民法關於租賃之規定，因系爭租約原
    定6年租期於71年12月31日屆滿後，張昇福等5 人仍繼續使
    用系爭土地，被上訴人未為反對之意思表示，故自72年1月1
     日起視為不定期租賃契約，且迄今未據被上訴人終止，張
    昇福等5 人自屬有權占有等語，資為抗辯。　　
三、原審為被上訴人一部勝訴、一部敗訴之判決，即判命張昇福將L地上物拆除，將所占用之L部分土地返還予被上訴人，並就L部分、J部分土地給付如附表二所示之相當租金不當得利，並駁回被上訴人其餘之訴。張昇福就其敗訴部分不服，提起上訴，被上訴人並追加張昇琦、張昇義、張昇松、張昇坪為被告。張昇福上訴聲明：㈠原判決關於命張昇福拆除L地上物、返還L部分土地及給付如附表二所示不當得利本息部分廢棄。㈡上開廢棄部分，被上訴人在第一審之訴駁回。被上訴人答辯聲明：上訴駁回。追加聲明：追加被告應與張昇福拆除L地上物、返還L部分土地，並連帶給付被上訴人如附表二所示之不當得利。追加被告答辯聲明：追加之訴駁回。（原審駁回被上訴人其餘不當得利請求部分，未據被上訴人聲明不服，非本院審理範圍。）
四、被上訴人為系爭土地共有人，應有部分暨取得日期各如附表
    一所示，張昇福等5 人共同自張欉繼承未辦理保存登記之L
    地上物，為L地上物之事實上處分權人，L地上物占用L部分
    土地，占用面積為34.35 平方公尺等情，有土地登記謄本、
    ○○地政事務所102 年6 月21日新北淡地測字第1023660200號
    函暨所附土地複丈成果圖、繼承系統表、戶籍謄本、協議書
    等件在卷可稽（原審卷第170 頁至第172 頁、第142 頁至第
    143 頁反面，本院前審卷一第184 頁至第190 頁，卷二第93
    頁至第94頁），且為兩造所不爭執（本院前審卷二第311頁
    至第313頁），應堪信為真實。 
五、按所有人對於無權占有或侵奪其所有物者，得請求返還之；
     對於妨害其所有權者，得請求除去之，民法第767 條第1 
    項前段、中段定有明文。復按原告以無權占有為原因，提起
    返還所有物之訴，被告以非無權占有為抗辯者，被告即應就
    其占有權源之存在負舉證責任（最高法院98年度台上字第86
    3 號判決意旨參照）。本件被上訴人主張張昇福等5 人占有
    使用其等共有之L部分土地並無合法權源，張昇福等5 人則
    抗辯其等為有權占有，依上說明，自應由張昇福等5 人舉證
    證明有占有權源。經查： 
  ㈠按確定之終局判決就經裁判之訴訟標的，有既判力，民事訴
    訟法第400 條第1 項定有明文。又確定判決所生之既判力，
    除使當事人就確定終局判決經裁判之訴訟標的法律關係，不
    得更行起訴或為相反之主張外，法院亦不得為與確定判決意
    旨相反之裁判，始能避免同一紛爭再燃，以保護權利，維持
    法之安定及私法秩序，達成裁判之強制性、終局性解決紛爭
    之目的。申言之，法院於將抽象之法律條文，經由認事用法
    之職權行使，以判決形式適用於具體個案所確定之權利義務
    關係，乃當事人間就該事件訴訟標的之具體規範，對於雙方
    當事人及法院均具有拘束力，當事人間之權利義務關係因而
    調整，不容當事人再為相反之爭執，法院更應將之作為「當
    事人間之法」而適用於該當事人間之後續訴訟（最高法院93
    年度台上字第1736號判決意旨參照）。經查，張昇福、張昇
    義於66年4 月9 日與系爭土地（重測前為臺北縣○○鎮○○○段0
    0000地號）當時所有權人王炳元等3 人訂立系爭租約，租賃
    期間自66年1 月1 日起至71年12月31日止之情，有系爭租約
    、臺灣省臺北縣○○鎮耕地三七五租約登記檢查表影本在卷可
    參（原審卷第230頁至第231頁、第235頁，本院前審卷一第4
    6頁至第47頁），而被上訴人前對張昇福等5 人訴請確認系
    爭租約之三七五耕地租賃關係不存在，經本院108年度重上
    字第101號（下稱101號另案）判決確認兩造間就系爭租約之
    三七五耕地租賃關係不存在確定，有該判決及確定證明書在
    卷可稽（本院卷第245頁至第255頁參照），依上開說明，上
    訴人不得再為與101號另案判決相反之主張，本院亦不得為
    相異之判斷，是張昇福等5 人抗辯其等基於耕地三七五租賃
    契約之法律關係而對於L部分土地有占有權源，即非可採。
  ㈡次按所謂之爭點效，係指法院於確定判決理由中，就訴訟標
    的以外當事人所主張之重要爭點，本於當事人辯論之結果已
    為判斷時，除有顯然違背法令，或當事人已提出新訴訟資料
    足以推翻原判斷之情形外，於同一當事人就與該重要爭點有
    關所提起之他訴訟，不得再為相反之主張，法院亦不得作相
    反之判斷，以符民事訴訟法上之誠信原則而言（最高法院99
    年度台上字第781號、97年度台上字第2688號判決意旨參照
    ）。本件張昇福、張昇義確曾與王炳元等3人簽訂系爭租約
    ，業如上述，而101號另案判決主文固認定系爭租約之耕地
    三七五租賃關係不存在，惟於判決理由認定：系爭土地依新
    北市政府108 年5 月31日新北府城測字第1081004514號函載
    明：「經查於57年1 月5 日發佈實施『○○都市計畫案』，旨揭
    地號等3 筆地使用分區皆劃設為『住宅區』，迄今未變更。」
    ，可知系爭土地在簽訂系爭租約前之57年間即已劃為都市計
    畫之住宅區迄今，並非農業區或保護區，系爭土地自非土地
    法第106 條規定之農地，亦非農業發展條例規定之耕地，即
    非屬減租條例第1 條所稱之耕地，本件既非耕地租用，自無
    減租條例之適用，兩造間之租賃關係應適用民法關於租賃之
    相關規定等語（本院卷第250頁），而系爭租約 之性質為10
    1號另案之重要爭點，兩造亦不爭執系爭租約為依民法成立
    之租約（本院卷第320頁、第324頁），是系爭租約之效力，
    即應依民法租賃之相關規定予以認定。
  ㈢按租賃期限屆滿後，承租人仍為租賃物之使用收益，而出租
    人不即表示反對之意思者，視為以不定期限繼續契約，民法
    第451條定有明文。本件系爭租約於66年間簽訂，並約定租
    賃期間自66年1 月1 日起至71年12月31日止，張昇福等5人
    於上開租期屆滿後繼續使用L部分土地等節，業如上述，而
    被上訴人自承其於104年4月27日始向新北市○○區公所耕地租
    佃委員會申請註銷租約登記（本院卷第290頁），可見在此
    之前對於張昇福等5人繼續使用L部分土地並無反對之意思，
    依民法第451條規定，自72年1月1日起，應視為出租人與承
    租人間以不定期限繼續租賃契約。被上訴人雖主張：兩造約
    定系爭租約每6年換約延期一次，且列入101號另案判決第四
    段不爭執事項（101號另案判決第4頁，本院卷第248頁），
    故兩造係合意訂定每次租期為6年之定期租賃契約云云，惟
    系爭租約原定租期於71年12月31日屆滿後，兩造或其等被繼
    承人實際上均未曾另行簽訂租約之情，為兩造所不爭執（本
    院卷第290頁），尚難認兩造有何於定期租賃契約期限屆至
    後另訂新定期租賃契約之舉，則張昇福等5人於原訂租期71
    年12月31日屆滿後仍繼續使用系爭土地，即難認係基於兩造
    另行合意成立之定期租賃關係為使用，仍應適用民法第451
    條之規定；至被上訴人所指「每6年換約」乙情，係本於減
    租條例第5條前段關於「耕地租佃期間，不得少於6年」、第
    20條關於「耕地租約於租期屆滿時，除出租人依本條例收回
    自耕外，如承租人願繼續承租者，應續訂租約」之規定而來
    ，然系爭租約並無減租條例之適用，業如上述，故減租條例
    第5條前段、第20條關於租期屆滿後繼續訂約（或換約）之
    規定，顯非得適用於系爭租約，仍應依民法租賃之規定予以
    認定。又系爭租約自72年1月1日起即為不定期租賃契約，故
    被上訴人主張：系爭租約最後一次6年定期契約租期屆滿之
    日為107年12月31日，因其等於104年4月27日即向新北市○○
    區公所耕地租賃委員會申請註銷租約登記，而預為期滿不再
    續租之意思表示，兩造間租賃契約之法律關係於107年12月3
    1日歸於消滅云云（本院卷第325頁），亦有未合。另被上訴
    人向新北市○○區公所耕地租佃委員會申請註銷租約登記，並
    非對承租人為終止租約之意思表示，此外，被上訴人復未能
    提出任何證據，證明其有何合法終止系爭不定期限租約之情
    ，自未能認系爭租約業因當事人終止而消滅。從而，張昇福
    等5人抗辯系爭租約依民法第451條規定視為不定期限而繼續
    存在，其等依據系爭租約之法律關係而有權占有使用系爭L
    部分土地，並非無法律上原因而受利益等語，即無不合，被
    上訴人依民法第767條第1項、第179條規定，請求張昇福等5
    人拆除L地上物、返還L部分土地、連帶給付L部分土地之相
    當租金不當得利，即有未合。
  ㈣末按無法律上之原因而受利益，致他人受損害者，應返還其
    利益，民法第179條前段定有明文。又無權占用他人土地者
    ，通常可享有相當於租金之不當得利，土地所有權人得請求
    占用人返還（最高法院61年台上字第1695號判例參照）。次
    按城市地方房屋之租金，以不超過土地及其建築物申報總價
    額年息百分之10為限；前開規定於租用基地建築房屋亦準用
    之，土地法第97條第1 項、第105 條分別定有明文。而依土
    地法施行法第25條、土地法第148 條規定，上述土地價額係
    指法定地價，亦即土地所有權人依土地法所申報之地價而言
    。土地所有權人未於公告期間申報地價者，以公告地價百分
    之80為其申報地價，平均地權條例第16條亦有明文。另按基
    地租金之數額，尚須斟酌基地之位置，工商業繁榮之程度，
    承租人利用基地之經濟價值及所受利益等項，並與鄰地租金
    相比較，以為決定，並非必達申報總地價年息百分之10最高
    額（最高法院68年台上字第3071號判例意旨參照）。最高法
    院107年度台上字第562號判決認定張昇福等5人無權占有J部
    分土地（面積66.05平方公尺）確定，張昇福等5人自應連帶
    給付無權占有J部分土地之相當租金不當得利。系爭土地自9
    6年1月起迄起訴狀繕本送達時之公告地價均為每平方公尺1
    萬0,300元，亦即申報地價為每平方公尺8,240元（本院前審
    卷二第365頁）。茲審酌系爭土地旁邊為○○國小，四周為高
    樓，自系爭土地步行至○○大學、○○路夜市約10分鐘，步行至
    ○○捷運站約15分鐘，生活機能佳，交通便利等情（原審卷第
    97頁至98頁勘驗筆錄參照），及系爭土地之坐落位置、周遭
    環境、繁榮程度等情狀，認本件不當得利應以申報地價年息
    5%計算為適當，據此計算張昇福等5人因無權占有使用J部分
    土地而應連帶給付被上訴人之相當租金不當得利如附表三所
    示。
六、綜上所述，被上訴人於原審依民法第179條規定，請求張昇
    福給付被上訴人如附表三所示之相當租金不當得利部分，為
    有理由，應予准許；依民法第767 條第1 項前段、中段、第
    179 條規定，請求張昇福拆除L地上物，返還L部分土地、連
    帶給付占有使用L部分土地之相當租金之不當得利部分，則
    無理由，應予駁回。從而原審（除確定部分外）就超過上開
    應予准許部分，為張昇福敗訴之判決，自有未洽，上訴意旨
    指摘原判決此部分不當，求予廢棄改判，為有理由，爰由本
    院廢棄改判如主文第二項所示。至於上開應准許部分，原審
    為張昇福敗訴之判決，並無不合。張昇福仍執陳詞，指摘原
    判決此部分不當，求予廢棄改判，為無理由，應駁回其上訴
    。至被上訴人追加之訴請求張昇琦、張昇義、張昇松、張昇
    坪應與張昇福連帶給付如附表三所示不當得利部分，為有理
    由，此部分追加之訴應予准許；逾此部分之追加之訴，則應
    予駁回。
七、本件事證已臻明確，兩造其餘之攻擊或防禦方法及所用之證
    據，經本院斟酌後，認為均不足以影響本判決之結果，爰不
    逐一論列，附此敘明。
八、據上論結，本件上訴及追加之訴均為一部有理由，一部無理
    由，依民事訴訟法第450 條、第449條第1項、第79條、第85
    條第1項，判決如主文。
中　　華　　民　　國　　109 　年　　4 　　月　　29　　日
                    民事第二庭    
                        審判長法  官  陳容正
                              法  官  劉素如     
                              法  官  王怡雯
正本係照原本作成。
不得上訴。
中　　華　　民　　國　　109 　年　　4 　　月　　29　　日

                              書記官  蕭英傑 
 
附表一：　　　　　　　　　　　　　　
編號 姓名 應有部分 取得日期  1 王馨敏 32分之7 101年3月29日  2 王馨珮 32分之7 101年3月29日  3 王世傑 32分之1 98年2月17日  4 王世琦 32分之1 98年2月17日  5 王世輝 32分之1 98年2月17日  6 王雪芳 32分之1 98年2月17日  7 王俊德 48分之7 101年8月6日  8 王俊宏 48分之7 101年8月6日  9 王榮杰　 48分之7 101年8月6日 



附表二：被上訴人主張張昇福等5人因占有使用L部分、J部分土
地而應連帶給付被上訴人之相當租金不當得利（元以下四捨五入
）
事實上 處分權 人 占用面積（平方公尺） 申報 地價 年息 被上訴人/ 取得應有部分日期/ 應有部分 被上訴人請求張昇福等5人於起訴狀繕本送達（101.6.7，原法院士調字卷第 45頁）前發生之不當得利數額      被上訴人請求張昇福等5人自起訴狀繕本送達翌日（101.6.8）起至返還占用L、J土地之日止，按日給付之數額 張昇福 張昇義 張昇松 張昇琦 張昇坪 100.4（即附圖J＋L部分） 8,240 5％ 王馨敏/ 101.3.29/ 32分之7 100.4×8,240×5％÷365日=113元； 113元×62日×7/32＝1,533元      100.4×8,240×5％÷365日=113元； 113元×7/32＝25元     王馨珮/ 101.3.29/ 32分之7 100.4×8,240×5％÷365日=113元； 113元×62日×7/32＝1,533元      100.4×8,240×5％÷365日=113元； 113元×7/32＝25元     王世傑/ 98.2.17/ 32分之1 100.4×8,240×5％÷365日=113元； 113元×1198日×1/32＝4,230元      100.4×8,240×5％÷365日=113元； 113元×1/32＝4元     王世琦/ 98.2.17/ 32分之1 100.4×8,240×5％÷365日=113元； 113元×1198日×1/32＝4,230元      100.4×8,240×5％÷365日=113元； 113元×1/32＝4元     王世輝/ 98.2.17/ 32分之1 100.4×8,240×5％÷365日=113元； 113元×1198日×1/32＝4,230元      100.4×8,240×5％÷365日=113元； 113元×1/32＝4元     王雪芳/ 98.2.17/ 32分之1 100.4×8,240×5％÷365日=113元； 113元×1198日×1/32＝4,230元      100.4×8,240×5％÷365日=113元； 113元×1/32＝4元     王俊德/ 101.8.6/ 48分之7 X      100.4×8,240×5％÷365日=113元； 113元×7/48＝16元     王俊宏/ 101.8.6/ 48分之7 X      100.4×8,240×5％÷365日=113元； 113元×7/48＝16元     王榮杰/ 101.8.6/ 48分之7 X      100.4×8,240×5％÷365日=113元； 113元×7/48＝16元 

附表三：張昇福等5人就J部分土地應連帶給付被上訴人之相當租
金不當得利（元以下四捨五入）
事實上 處分權 人 占用面積（平方公尺） 申報 地價 年息 被上訴人/ 取得應有部分日期/ 應有部分 被上訴人於起訴狀繕本送達（101.6.7 ，調解卷第41-48頁）前得請求張昇福等5人給付之不當得利數額      被上訴人得請求張昇福等5人按日給付至返還J部分土地之日止之不當得利數額。按日計算之起始日如下： ⑴王馨敏、王馨珮、王世傑、王世琦、王世輝、王雪芳自起訴狀繕本送達翌日（101.6.8）起算 ⑵王俊德、王俊宏、王榮杰自101.8.6起算（即如附表一所示取得系爭土地應有部分之日） 張昇福 張昇義 張昇松 張昇琦 張昇坪 66.05（即附圖Ｊ部分） 8,240 5％ 王馨敏/ 101.3.29/ 32分之7 66.05×8,240×5％÷365日=75元； 75元×62日×7/32＝1,017元      66.05×8,240×5％÷365日=75元； 75元×7/32＝16元     王馨珮/ 101.3.29/ 32分之7 66.05×8,240×5％÷365日=75元； 75元×62日×7/32＝1,017元      66.05×8,240×5％÷365日=75元； 75元×7/32＝16元     王世傑/ 98.2.17/ 32分之1 66.05×8,240×5％÷365日=75元； 75元×1198日×1/32＝2,808元      66.05×8,240×5％÷365日=75元； 75元×1/32＝2元     王世琦/ 98.2.17/ 32分之1 66.05×8,240×5％÷365日=75元； 75元×1198日×1/32＝2,808元      66.05×8,240×5％÷365日=75元； 75元×1/32＝2元     王世輝/ 98.2.17/ 32分之1 66.05×8,240×5％÷365日=75元； 75元×1198日×1/32＝2,808元      66.05×8,240×5％÷365日=75元； 75元×1/32＝2元     王雪芳/ 98.2.17/ 32分之1 66.05×8,240×5％÷365日=75元； 75元×1198日×1/32＝2,808元      66.05×8,240×5％÷365日=75元； 75元×1/32＝2元     王俊德/ 101.8.6/ 48分之7 無（尚未取得系爭土地應有部分）      66.05×8,240×5％÷365日=75元； 75元×7/48＝11元     王俊宏/ 101.8.6/ 48分之7 無（尚未取得系爭土地應有部分）      66.05×8,240×5％÷365日=75元； 75元×7/48＝11元     王榮杰/ 101.8.6/ 48分之7 無（尚未取得系爭土地應有部分）      66.05×8,240×5％÷365日=75元； 75元×7/48＝11元